【裁判字號】    99,交上訴,111
【裁判日期】    991026
【裁判案由】    過失致死
【裁判全文】
臺灣高等法院刑事判決               99年度交上訴字第111號
上  訴  人  臺灣板橋地方法院檢察署檢察官
上  訴  人
即  被  告  丙○○
選任辯護人  游朝義律師
被      告  乙○○
選任辯護人  沈以軒律師（法律扶助律師）
上列上訴人因被告等過失致死案件，不服臺灣板橋地方法院98年
度交易字第820號，中華民國99年6月17日第一審判決（起訴案號
：臺灣板橋地方法院檢察署98年度調偵字第1785號、第1786號）
，提起上訴，本院判決如下：
    主  文
上訴駁回。
丙○○緩刑貳年。
    事  實
一、丙○○領有適當之普通重型機車駕駛執照，於民國98年3 月
    12日18時35分許駕駛車號288-DKJ 號重型機車，沿臺北縣新
    莊市○○○路往中正路方向行駛，於將近該路43號前方之際
    ，當應注意其雖係為超越前車，合法在該段道路中央設有行
    車分向線處駛越至對向車道，然於行駛時仍應注意車前狀況
    ，隨時採取必要之安全措施，而依當時天候陰、夜間有照明
    、路面鋪裝柏油、乾燥無缺陷、無障礙物、視距良好，並無
    不能注意之情事，竟疏未注意貿然跨越分向線前行，適有未
    行走行人穿越道，從公園一路42號臺西檳榔攤前出發，欲步
    行至對面43號之余吳素菊，斯時已停等於丙○○應行車道之
    對向路面靠近中央變為劃設分向限制線處，以待車流出現空
    檔穿越道路，丙○○已發現因逆向行駛，余吳素菊所位之處
    即在其前進路線之上，且本得預見當時往來車輛非少，如緊
    貼余吳素菊之身側經過，機車車身手把等處極有擦撞余吳素
    菊身體部位，並有將之帶倒在地，甚至造成其後車輛輾壓而
    過，危及余吳素菊其人生命之可能，竟在尚有餘裕情形下不
    藉直接煞停等措施加以迴避，仍以原有速度持續前行企欲直
    接閃過，終因未能算準彼等間距，致所駕前開機車右把手與
    右側車頭車殼在交錯之間，與面對其站立之余吳素菊右側身
    體與手部發生擦撞，所生衝擊力道更將余吳素菊帶倒在地，
    造成其頭顱撞擊地面，並於路上翻滾約兩圈後其勢始止，致
    余吳素菊當場受有頭部外傷、頭骨於後枕部及顳部出現各約
    長8 公分、11公分之交叉性線狀骨折等傷害，此際乙○○（
    另詳見後述無罪部分）正騎乘車號GQE-119號之重型機車，
    沿同路段往中正路，即自丙○○之同向後方駛至，突見前開
    情狀欲為煞車閃避已然不足，所駕車輪終在其遵行車道之內
    ，靠近中央分向限制線處輾過余吳素菊橫躺於地之上半身軀
    ，造成余吳素菊胸腹部鈍傷合併肋骨骨折及內臟破裂，並因
    而導致氣胸與中樞神經損傷，雖經緊急送醫，仍於同日18時
    55分到院前某時已不治死亡。
二、案經余吳素菊之子甲○○訴由臺北縣政府警察局新莊分局報
    告臺灣板橋地方法院檢察署檢察官偵查起訴。
    理  由
壹、有罪部分：
一、證據能力有無之判斷：
    本件認定事實所引用之本件卷內所有卷證資料（包含人證與
    文書證據、物證等證據），並無證據證明係公務員違背法定
    程序所取得；而檢察官、被告對本院提示之卷證，亦均表示
    同意作為證據等語在卷（見本院卷第62頁、第91頁反面至第
    92頁），且卷內之文書證據及證人於審判外之陳述，亦無刑
    事訴訟法第159條之4之顯有不可信之情況與不得作為證據之
    情形，且被告未曾提及檢察官在偵查時，有任何不法取供之
    情形，且客觀上並無顯不可信之情況。綜上，依刑事訴訟法
    第159條至159條之5之規定，本件認定事實所引用之本件卷
    證所有證據（包含人證與文書證據、物證等證據），均有證
    據能力，合先敘明。
二、實體方面：
(一)、前揭事實，業據上訴人即被告丙○○於本院審理時坦承不諱
    （見本院卷第95頁反面），核與證人即同案被告乙○○、證
    人即現場目擊者陳煥分於警詢時所述情節相符（見偵字第93
    72號卷第8頁至第10頁、第13頁），並有道路交通事故現場
    圖、道路交通事故調查報告表(一)(二)、車籍查詢基本資料詳細
    畫面及現場監視錄影機攝得畫面翻拍照片等件附卷可稽，而
    被害人係因上開交通事故而受有如事實欄所載之傷害結果，
    且其因胸腹遭到輾壓重創直接導致到院急救前已經死亡一節
    ，亦有新泰綜合醫院98年3月12日診斷證明書、臺灣板橋地
    方法院檢察署勘驗筆錄、檢驗報告書、相驗屍體證明書、法
    務部法醫研究所函暨解剖報告書與鑑定報告書、解剖及相驗
    照片等在卷可憑，是被告丙○○自白核與事實相符，應堪採
    信。次按汽車行駛時，駕駛人應注意車前狀況，隨時採取必
    要之安全措施，道路交通安全規則第94條第3項可供參照。
    本件被告丙○○考領有適當之普通重型機車駕駛執照，有其
    駕駛執照影本附卷可按，應對上述規定知之甚詳，是其駕車
    上路時，應時刻注意上述規定並確實加以遵守；再徵以被告
    丙○○現為大學在學學生之教育程度，及由存卷前開駕駛執
    照與其領得之車號288- DKJ號機車行車執照顯示分別為97年
    6月、7月之領照日期，另可知被告丙○○在案發之前，應已
    存有駕駛機車為交通參與之相當經驗，智識當亦具有一定水
    準，其於行進之際，既已發現被害人站立於其路線前方，仍
    決定逕由被害人身旁穿越閃過，不為直接煞停等迴避擦撞措
    施，客觀上應可預見人車交會之際，一旦彼等距離未能拿捏
    準確，機車車身手把等較為突出之處極易不慎接觸擦撞被害
    人身體部位，並有將之帶倒在地，進而在猝不及防之情況下
    ，遭其後駛至車輛輾壓而過，造成重要臟器受損，甚至危害
    被害人生命之可能，再依前揭道路交通事故調查報告表(一)所
    載，本件道路交通事故發生當時天候陰、夜間有照明、路面
    鋪裝柏油、乾燥無缺陷、無障礙物、視距良好，憑以被告丙
    ○○上述之個人能力，當無不能注意之情事，竟均疏未注意
    及此，當下仍駕車維持前行打算欲自被害人身側直接駛過，
    終致車身與被害人上半身發生擦撞，被害人失卻重心迅即倒
    地，頭部受有重創並開始翻滾，隨後更遭乙○○之機車輾壓
    胸腹，於抵達醫院之前，便因胸腹部鈍傷合併肋骨骨折及內
    臟破裂，引起導致氣胸與中樞神經損傷而不治死亡，其有過
    失，灼然明甚，此並經臺灣省臺北縣區車輛行車事故鑑定委
    員會採相同見解，有該會98年7月22日北縣鑑字第980732號
    鑑定意見書1件在卷可按，是被告丙○○上開過失行為與被
    害人最終死亡之結果間，具有相當因果關係，亦堪認定。至
    公訴人固於原審論告時指被告丙○○另有超速駕車之過失行
    為，惟公訴人所憑係將被告丙○○出現於監視錄影機影像上
    時，翻拍照片顯示之當下時點，與和被害人交會後傾斜摔倒
    之照片標記時點，用以對照道路交通事故現場圖上兩點間可
    能距離以為換算，然本件雖有現場監視錄影機之攝得影像，
    惟其畫面僅可看出有本件交通事故，就細部輪廓並不清晰，
    有該等現場監視錄影機攝得畫面翻拍照片在卷可按（見偵字
    第8525號卷第65頁至第66頁），應難以之還原被告丙○○當
    時之車速，況公訴人以現場圖上之刮地痕與擦地痕係被告丙
    ○○在傾斜摔倒之際留下，並將之引為座標之一，惟依上開
    監視錄影影像可知，被告丙○○機車與被害人交會之際，事
    實上並未立即傾倒，反而是乙○○所騎機車曾緊接輾壓翻覆
    ，故公訴人將該等現場痕跡視為被告丙○○行進間造就，應
    屬誤植，是其以之推論被告丙○○之行車時速，難謂無誤。
    至被告丙○○雖於偵查中亦曾表示其當時騎車時速達40、50
    公里（見偵字第9372號卷第91頁反面），且當地速限係限時
    速50公里一節，亦經道路交通事故調查報告表(一)載述甚明，
    然該處係屬未劃設車道線之道路，有上開報告表(一)在卷可查
    ，此並有前揭現場監視錄影機影像所翻拍之照片可證，依道
    路交通安全規則第93條第1項第1款後段規定，此路段應屬行
    車時速不得超過40公里，是上開道路交通事故調查報告表(一)
    此部分所載尚屬有誤，惟縱被告丙○○就其當時時速50公里
    部分已逾現場時速限制，刑事訴訟法第156條第2項既規定被
    告之自白，不得作為有罪判決事實認定之唯一證據，則被告
    丙○○此部分概略之陳述，即不得憑為其不利之認定。綜上
    所述，本件事證明確，被告丙○○犯行洵堪認定。
(二)、核被告丙○○所為，係犯刑法第276條第1項之過失致人於死
    罪。至臺北縣政府警察局新莊分局道路交通事故肇事人自首
    情形記錄表上，雖記載被告丙○○「3.報案人或勤指中心轉
    來資料未報明肇事人姓名，處理人員前往現場處理肇事人在
    場，並當場承認為肇事人」，有該記錄表附卷可稽（見偵字
    第8525號卷第68頁），惟本案係同案被告乙○○請附近檳榔
    攤報警，且被告丙○○對於其肇事責任於警詢時，均表示保
    持緘默，並未坦認有何肇事責任等情，亦據被告丙○○於警
    詢時供述甚明（見偵字第51頁），是被告丙○○尚不符自首
    要件。原審以被告丙○○所為事證明確，適用刑法第276條
    第1項，刑法施行法第1條之1第1項、第2項前段之規定，併
    審酌被告丙○○犯後迭經警詢、偵查及原審審理時始終否認
    犯行、其及被害人各自過失程度、情節、所生損害等一切情
    狀，量處有期徒刑7月。經核其認事用法及量刑均無不當。
    檢察官循告訴人聲請而上訴指摘原判決量刑過輕，及被告丙
    ○○上訴意旨仍執前開情詞否認犯罪，均無理由，應予駁回
    。惟查，被告丙○○未曾受有期徒刑以上刑之宣告，有本院
    被告全國刑案紀錄表附卷可憑，被告丙○○係因一時過失致
    觸刑章，且已於本院審理期間與被害人家屬達成民事和解，
    並取得被害人家屬之原宥，已據告訴人即被害人之子甲○○
    於本院審理時陳明在卷（見本院卷第96頁），並有和解書可
    憑（見本院卷第99頁至第100頁），是被告丙○○經此次偵
    、審程序及科刑之教訓後，當知所警惕，信無再犯之虞，本
    院因認所宣告之刑，以暫不執行為適當，爰併予宣告緩刑貳
    年，以啟自新。
貳、無罪部分：
一、公訴意旨略以：被告乙○○係以從事騎乘機車載送瓦斯為業
    務之人，於前開時日騎乘機車行經公園一路43號前之際，本
    亦應注意道路分向限制線，係用以劃分路面成雙向車道，禁
    止車輛跨越行駛，且應注意車輛行駛時，應注意兩車併行間
    隔，隨時採取必要安全措施，且車輛在同一車道行駛，除擬
    超越前車外，後車與前車之間應保持隨時可以煞停之距離，
    而依當時情形，又無不能注意情事，竟疏未注意及此，而在
    被害人遭丙○○騎乘之機車碰撞倒地翻滾，造成頭部傷勢後
    ，再為被告乙○○違規跨越分向限制線逆向行駛，且未保持
    安全距離之所騎機車輾壓胸腹部位造成鈍傷，後並導致氣胸
    及中樞神經損傷不治死亡，因認被告乙○○涉犯刑法第276
    條第2項之業務過失致死罪嫌。
二、按犯罪事實應依證據認定之，無證據不得認定犯罪事實，不
    能證明被告犯罪者，應諭知無罪之判決，刑事訴訟法第154
    條第2項、第301條第1項分別定有明文。又犯罪事實之認定
    應憑證據，如未能發現相當證據，或證據不足以證明，自不
    能以推測或擬制之方法，作為裁判基礎，最高法院40年台上
    字第86號判例意旨可資參照。再認定犯罪事實所憑之證據，
    雖不以直接證據為限，間接證據亦包括在內，然而無論直接
    證據或間接證據，其為訴訟上之證明，須於通常一般之人均
    不致有所懷疑，而得確信其為真實之程度者，始得據為有罪
    之認定，倘其證明尚未達到此一程度，而有合理之懷疑存在
    而無從使事實審法院得有罪之確信時，即應由法院為諭知被
    告無罪之判決，最高法院76年台上字第4986號判例意旨足資
    參照。是檢察官對於起訴之犯罪事實，仍應負提出證據及說
    服之實質舉證責任。倘其所提出之證據，不足為被告有罪之
    積極證明，或其指出證明之方法，無從說服法院以形成被告
    有罪之心證，基於無罪推定之原則，自應為被告無罪判決之
    諭知，最高法院92年台上字第128號判例意旨足參。
三、檢察官指被告乙○○涉犯業務過失致死罪嫌，無非係以被告
    乙○○已經自白，且有上開證據得為事實補強認定為主要論
    據。訊據被告乙○○固坦承有於前揭時地，因煞停不及輾壓
    到被害人，終致被害人死亡此等事實，惟堅決否認有過失致
    死犯行，辯稱：被害人先被勾到，伊看到後有閃避，但被害
    人往伊行進車道偏來，伊有煞車，但沒有那麼多的時間反應
    等語。經查：
(一)、按汽車在未劃設慢車道之雙向二車道行駛時，於劃有行車分
    向線之路段，超車時得駛越，道路交通安全規則第97條第1
    項第3款定有明文。本案係未劃設慢車道之雙向二車道一節
    ，已如前述，又依現場監視錄影影像翻拍照片可知（見偵
    9372號卷第22頁、第28頁），本案事故地點雖劃有雙黃線，
    惟在此雙黃線前，係屬黃色虛線之行車分向線，並非分向限
    制線，而被告乙○○跨越分向限制線行駛處，係行車分向線
    進入雙黃線前，且當時右後方確有一部汽車，而被告乙○○
    所騎車機車車頭已朝向原應遵循車道，並逐漸騎乘在黃線上
    ，嗣其壓到被害人時，已回到其車道（見偵字第9372號卷第
    28頁編號38至40照片、第27頁編號33、34照片），此並經原
    審勘驗上開現場監視錄影光碟甚明（見原審卷第44頁反面）
    ，再參以此路段並無標記雙向禁止超車線，亦據上開道路事
    故調查報告表(一)記載甚明，是被告乙○○辯稱：當時車流量
    很大，伊要超車，因為右方車道有一臺車車速很慢，故伊向
    左超出來等語（見偵字第9732號卷第91頁），難謂有何違反
    道路交通安全規則之過失，上開臺灣省臺北縣區車輛行車事
    故鑑定委員會指被告乙○○駕駛普通重型機車，跨越分向限
    制線行駛，與被告丙○○同有過失云云，尚有誤會。
(二)、次按汽車在同一車道行駛時，除擬超越前車外，後車與前車
    之間應保持隨時可以煞停之距離，道路交通安全規則第94條
    第1項固定有明文。而依原審勘驗上開現場監視錄影光碟結
    果：「於畫面時間『2009/03/12 18：35：20：048』被害人
    由畫面左向右穿越馬路，至被告黃行進方向應行駛車道之對
    向車道靠近路中央雙黃線位置處，身體右側朝向被告黃之車
    輛，靜止等候車輛通過後欲穿越馬路。被告黃逆向行駛，欲
    從被害人身後穿越，車輛與被害人交會後，被害人倒地往左
    側快速翻滾約2圈，上半身躺在被告黃行進方向應行駛車道
    中。被告乙○○騎乘之機車原逆向緊隨被告黃之後，與被告
    黃之行進路線相同，於被害人倒地後跨越雙黃線駛回行進方
    向應行駛車道，於畫面時間2009/03/12 18：35：21：450，
    自被害人上半身輾過後車輛翻覆倒地」，顯見被告丙○○於
    「18：35：20：048」與被害人交會後，被告乙○○隨即「
    2009/03/12 18：35：21：450」輾過被害人，相距未逾2秒
    ，可徵被告乙○○與被告丙○○於前揭時地之距離甚近，並
    未安全隨時可以煞停之距離，雖亦足認定。惟依證人即同案
    被告丙○○於警詢時所述：「我行駛公園一路往中正路方向
    ，接近事故地點時，我看見一位行人站在雙黃線上，我看見
    她時就快撞到她了（已經很接近她，約兩台機車車身距離，
    當時我機車仍行駛在雙黃線內），我就往左邊閃要閃躲該行
    人，然後我重心不穩就人車向左摔倒了」、「我有發現對方
    ，對方在我前方約距離兩台機車車身長。我往左方對向車道
    閃避因為右方還有車流量。行人站在雙黃線上，我因為閃避
    對方而跨越雙黃線」等語（見偵字第9372號卷第6頁），苟
    非被告丙○○有超車情事，衡以上開道路交通事故調查表(一)
    所載，該處當時係夜間有照明、乾燥、路面無缺陷、無障礙
    物情形，被告丙○○自不可能至相隔兩台機車車身處才看到
    被害人立於雙黃線上，是被告乙○○於警詢及偵查中辯稱案
    發當時被告丙○○係從伊左後方超車到伊車前等語，洵屬非
    虛。被告丙○○當時既超車至被告乙○○前，自難強要被告
    乙○○保持隨時可以煞停之距離，是臺灣省臺北縣區車輛行
    車事故鑑定委員會指被告乙○○行車未保持安全距離就本案
    交通事故同為肇事原因云云，亦不足憑為不利於被告乙○○
    之認定。又被告乙○○於前揭事故發生時既已無從注意與前
    車保持隨時可以煞停之距離，且被告丙○○閃躲被害人係突
    發狀況，縱被告乙○○注意到車前狀況，亦無從避免本案交
    通事故發生，亦難因此遽認被告乙○○有未注意車前狀況之
    過失。
(三)、末按被告或共犯之自白，不得作為有罪判決之唯一證據，仍
    應調查其他必要之證據，以察其是否與事實相符，刑事訴訟
    法第156條第2項定有明文。本案前揭事實欄所載事實固為被
    告乙○○所不爭執（見原審卷第33頁、本院卷第61頁反面）
    ，並經本院認定如前，且被告乙○○復於警詢及偵查中亦陳
    稱其就本案交通事故有過失責任，願意負賠償責任等語在卷
    ，惟被告乙○○係國中畢業，以載送瓦斯為業，業據其於原
    審及本院審理時陳述甚明（見原審卷第25頁、本院卷第95頁
    反面），並經警詢筆錄記載甚明（見偵字第9732號卷第8頁
    ），是其既非法律專業人員，而其亦確有於前揭時地騎乘機
    車輾壓被害人致死情事，則其是否確能明瞭法律上過失責任
    ，已非無疑。而依證人即同案被告丙○○於警詢所述：「我
    摔倒之後我人車倒在對向車道我將車移至路邊然後我看見該
    行人已經倒在地上，還有另乙部機車（GQE119號）也倒在地
    上，另乙部機車騎士（乙○○）已經站立了」等語（見偵字
    第9732號卷第6頁），足知證人丙○○並未見到被告乙○○
    輾壓被害人之經過，是其證詞並不能證明被告乙○○就本案
    有過失責任。至證人陳煥分之證詞、道路交通事故調查表、
    診斷證明書、臺灣板橋地方法院檢察署勘驗筆錄、檢驗報告
    書、相驗屍體證明書、法務部法醫研究所解剖報告書、鑑定
    報告、相驗照片、臺北縣政府警察局新莊分局轄內余吳素菊
    車禍死亡案現場勘察報告、現場照片及現場監視錄影翻拍照
    片等證據，均僅可證明前揭事實欄所載之事實，尚難憑為被
    告乙○○就本案應負過失責任之憑據，已如前述，是本件既
    無其他佐證，自不得僅憑被告乙○○前揭警詢及偵查中之自
    白為其論罪之惟一依據。
四、綜上所述，檢察官所提出之證據，尚不能使本院形成被告乙
    ○○有罪之確信。此外，復查無其他積極證據足資證明被告
    乙○○有何被訴過失致死犯行。揆諸首揭說明，自屬不能證
    明被告乙○○犯罪。原審以不能證明被告乙○○犯罪，而為
    被告乙○○無罪之判決，並無違誤。檢察官上訴意旨猶執前
    詞指摘原判決不當，為無理由，應予駁回。
據上論斷，應依刑事訴訟法第368條，刑法第74條第1項第1款，
判決如主文。
本案經檢察官林炳雄到庭執行職務。
中    華    民    國    99    年    10    月    26    日
                  刑事第二十二庭審判長法  官  郭雅美
                                      法  官  洪于智
                                      法  官  李麗珠
以上正本證明與原本無異。
如不服本判決，應於收受送達後10日內向本院提出上訴書狀，其
未敘述上訴之理由者並得於提起上訴後10日內向本院補提理由書
（均須按他造當事人之人數附繕本）「切勿逕送上級法院」。
                                      書記官  陳禹任
中    華    民    國    99    年    11    月    1     日
附錄：本案論罪科刑法條全文
刑法第276條：
因過失致人於死者，處2 年以下有期徒刑、拘役或2 千元以下罰
金。
從事業務之人，因業務上之過失犯前項之罪者，處5 年以下有期
徒刑或拘役、得併科3 千元以下罰金。

司法院資訊處製作；財團法人民間司法改革基金會備份。
